【裁判字號】    97,台上,6880
【裁判日期】    971231
【裁判案由】    違反證券交易法
【裁判全文】
最高法院刑事判決            九十七年度台上字第六八八０號
上  訴  人  甲○○
上列上訴人因違反證券交易法案件，不服台灣高等法院中華民國
九十七年六月三十日第二審判決（九十五年度金上重訴字第一號
，起訴案號：台灣台北地方法院檢察署八十九年度偵字第九七三
七號），提起上訴，本院判決如下：
    主  文
上訴駁回。
    理  由
按刑事訴訟法第三百七十七條規定，上訴於第三審法院，非以判
決違背法令為理由，不得為之。是提起第三審上訴，應以原判決
違背法令為理由，係屬法定要件。如果上訴理由書狀並未依據卷
內訴訟資料，具體指摘原判決不適用何種法則或如何適用不當，
或所指摘原判決違法情事，顯與法律規定得為第三審上訴理由之
違法情形，不相適合時，均應認其上訴為違背法律上之程式，予
以駁回。本件原判決已敘明依憑證人汪央若、彭楷勛、郭全男、
何信應、羅盛常、李焜林、謝明輝於檢察官訊問及第一審之證述
，佐以上訴人甲○○於第一審、原審之供述，並有剪報、上訴人
於民國八十八年七月二十九日以中國貨櫃運輸股份有限公司（下
稱中櫃公司）名義發布之新聞稿（下稱本新聞稿）、上市公司重
大訊息說明表、辦理重大訊息說明會申報書、台灣證券交易所股
份有限公司（下稱證券交易所）製作之股票監視查核報告（下稱
監視報告）等在卷可稽。對於上訴人所辯：伊在香港認識新興市
場投資股份有限公司（下稱「ＥＭＰ公司」）董事鄭國器，據稱
「ＥＭＰ公司」最大股東係新加坡政府，第二大股東為美國國際
集團（下稱「ＡＩＧ集團」）。鄭國器表示對與中櫃公司合作投
資台北港、生產低污染化油器甚有興趣，並有意購買中櫃公司部
分股權。伊返回台灣，即在中櫃公司第十一屆董事暨監察人第四
次聯席會議提出報告，因中櫃公司大股東基隆港務局代表人要求
發布消息，伊才以中櫃公司名義發布本新聞稿。本新聞稿內容僅
表示中櫃公司與「ＡＩＧ集團」有初步接觸，並未表明雙方要簽
約之意思，內容並無不實，又不屬中櫃公司依規定應公布之重大
訊息，亦無藉此訊息影響中櫃公司股票價格之意圖云云，何以不
足採取，亦已憑卷內證據資料，於理由內詳為指駁說明。因此撤
銷第一審關於上訴人違反證券交易法部分之科刑判決，改判仍論
處上訴人意圖影響集中交易市場有價證券交易價格，而散布不實
資料罪刑。已詳敘所憑之證據及其認定之理由，所為論斷與卷內
證據資料相符，從形式上觀察，並無何違背法令之情形存在。上
訴意旨略以：(一)原審九十七年五月六日審判程序，就被告以外之
人於審判外之陳述之證據能力，上訴人係陳明：如第一審辯護人
所述；上訴人在原審之辯護人則陳稱：王銘揚在法務部調查局台
北市調查處所為陳述，沒有證據能力，其餘如第一審辯護意旨狀
（按上訴理由狀稱為答辯狀）所述等語。而上訴人在第一審之辯
護人於九十四年十二月十四日所提出辯護意旨狀，已明確指稱何
信應、羅盛常、李焜林、謝明輝於審判外之陳述，並無證據能力
等語。乃原判決竟說明證人何信應、羅盛常、李焜林、謝明輝於
偵查中之證述，上訴人及其辯護人均未於原審言詞辯論終結前聲
明異議，依刑事訴訟法第一百五十九條之五規定，視為同意作為
證據，經審酌上開證人之證述，既經具結，又無顯不可信之情況
，認為適當，自有證據能力等語，並資為認定上訴人犯罪事實之
證據，有判決適用證據法則不當之違法。(二)本新聞稿有關用語均
稱為「將」，即係指未來之事實，並未指明任何現在已發生之事
實，亦未有明確結論，一般投資大眾得以理解與認知，顯非所謂
不實資料。原判決認定本新聞稿係不實資料，有認定事實不憑證
據之違法。(三)「ＥＭＰ公司」係屬「ＡＩＧ集團」之一部，上訴
人有與「ＥＭＰ公司」重要成員鄭國器洽談合作事宜，則本新聞
稿敘述「ＡＩＧ集團」將與中櫃公司合作投資等情，並無不合。
原判決以鄭國器名片僅有「ＥＭＰ公司」圖式而無「ＡＩＧ集團
」圖式為由，認定本新聞稿敘述中櫃公司與「ＡＩＧ集團」合作
投資，係故意誤導投資大眾，有違反經驗法則及論理法則之違法
。(四)「ＡＩＧ集團」係「ＥＭＰ公司」第二大股東，所占持股比
例高達三分之一以上，縱不合財團法人中華民國證券櫃檯買賣集
團企業申請股票上櫃補充規定（下稱補充規定）第一條第一項第
三款之規定，亦符合同條項第二款有關「為對方融通資金金額達
對方總資產三分之一以上者」之情形。原判決認定「ＥＭＰ公司
」與「ＡＩＧ集團」不屬集團企業，有適用法則不當之違法。(五)
彭楷勛於第一審作證時，距離上訴人與鄭國器在香港會面時間，
已有三年之久，又事不關己，就上訴人與鄭國器會談內容，已經
記憶模糊。原判決援引彭楷勛於第一審所為含糊不清之證詞，認
定本新聞稿內容不實，有認定事實違反證據法則之違法。(六)本新
聞稿僅說明中櫃公司與「ＡＩＧ集團」係在蹉商合作投資台北港
之準備締約階段，並未表達雙方已在履約階段。卷附報紙所報導
有關「ＡＩＧ集團」、「ＥＭＰ公司」否認投資台北港事，與本
新聞稿之內容，並無衝突可言。原判決以上開報紙報導內容，認
定本新聞稿散布不實訊息，有認定事實違反經驗法則及論理法則
之違法。(七)上訴人與鄭國器會談內容如何，事關本新聞稿內容有
無不實，鄭國器自屬重要證人。上訴人在原審聲請傳喚鄭國器調
查，即有必要。乃原判決僅說明卷附報紙已報導「ＡＩＧ集團」
、「ＥＭＰ公司」否認有與中櫃公司合作投資台北港等情，並無
傳喚鄭國器調查必要，即未依聲請傳喚調查，有應於審判期日調
查之證據而未予調查之違法。(八)上訴人從未在偵查或審判中供認
，上訴人有於本新聞稿發布之日，以中友船舶股份有限公司（下
稱中友公司）、中國貨櫃投資股份有限公司（下稱中投公司）、
銘揚、豐邦、萬翔、萬勝、華揚、華聖、華愛、富民投資股份有
限公司（下依序稱銘揚、豐邦、萬翔、萬勝、華揚、華聖、華愛
、富民公司）買進中櫃公司股票。原判決說明上訴人坦認於本新
聞稿發布之日，以中友、中投、銘揚、豐邦、萬翔、萬勝、華揚
、華聖、華愛、富民公司買進中櫃公司股票等語，有認定事實未
依證據之違法。(九)中櫃公司第十一屆董事暨監察人第四次聯席會
議紀錄，並未依上訴人發言逐字記載，就上訴人報告有關「ＡＩ
Ｇ集團」與中櫃公司合作投資台北港部分，有所缺漏。原判決依
上述會議紀錄之記載，認定上訴人並未在該次會議中報告上情，
有認定事實不依證據之違法。(十)中櫃公司於八十八年七月二十九
日下午及八十八年七月三十日，二次發布新聞，係依證券交易所
之要求所為，上訴人並無散布不實資料之故意。又上訴人主觀上
認知本新聞稿有關中櫃公司與「ＡＩＧ集團」合作投資之消息，
並非重大訊息，中櫃公司依規定即無公開說明義務，事屬當然。
原判決認定上訴人係故意散布不實資料；明知中櫃公司與「ＡＩ
Ｇ集團」合作投資尚未定案，並非重大訊息，即無公開說明義務
，卻又主動散布予傳播媒體，益見上訴人有影響股票交易價格之
故意等語，有認定事實不憑證據之違法云云。經查：(一)原判決已
先說明證人何信應、羅盛常、李焜林、謝明輝等人於法務部調查
局台北市調查處調查員詢問（下稱警詢）時之陳述，係被告以外
之人於審判外之陳述，上訴人在原審之辯護人就各該陳述之證據
能力有聲明異議，又查無符合傳聞證據之例外情形，應認各該陳
述均無證據能力等語（見原判決理由甲、一）。原判決另說明證
人何信應、羅盛常、李焜林、謝明輝於偵查中之證述，上訴人及
其辯護人均未於原審言詞辯論終結前聲明異議，依刑事訴訟法第
一百五十九條之五規定，視為同意作為證據，經審酌上開證人均
經「具結」（按於警詢未有具結規定）而為陳述，又無「顯不可
信之情況」（按此係刑事訴訟法第一百五十九條之一第二項有關
被告以外之人於偵查中向檢察官所為之陳述，有無證據能力規定
之用語），認為適當，應有證據能力等語（見原判決理由甲、二
）。足認原判決所稱上述證人於「偵查中之證述」，應係指其等
於檢察官訊問時之陳述，並不包括於警詢之陳述，合先敘明。而
上訴人在第一審之辯護人於九十四年十二月十四日所提出辯護意
旨狀（見第一審卷四第一二三頁至第一七０頁），就證人何信應
、羅盛常、李焜林、謝明輝於審判外之陳述，有無證據能力一事
，係指明其等於警詢（辯護意旨狀稱為調詢）時之陳述，依刑事
訴訟法第一百五十九條第一項之規定，無證據能力等語（見第一
審卷四第一二八、一二九、一三一、一三二、一三三頁）。又上
訴人及其在原審之辯護人於原審九十五年十二月二十六日準備程
序，就有關檢察官所提出證人供述證據之證據能力一節，上訴人
陳稱：由辯護人回答；辯護人劉雅洳律師係陳稱：對各該證人於
警詢時所為陳述，爭執其證據能力；辯護人黃鈺華律師則陳稱：
同劉雅洳律師所言各等語（見原審卷二第八頁）。另上訴人及其
在原審之辯護人於九十七年五月六日審判程序，審判長訊以就證
人於警詢、檢察官訊問及第一審之證述之證據能力有何意見？上
訴人陳稱：如第一審辯護人所述；上訴人之二名辯護人則一致陳
稱：王銘揚於警詢之陳述沒有證據能力，其餘如第一審辯護意旨
狀所述各等語（見原審卷三第十一頁背面）。不論上訴人或其在
第一審、原審之辯護人就證人何信應、羅盛常、李焜林、謝明輝
於檢察官訊問時之陳述之證據能力，並未聲明異議，可謂彰彰明
甚。則原判決說明證人何信應、羅盛常、李焜林、謝明輝於檢察
官訊問時之陳述，上訴人及其辯護人均未於原審言詞辯論終結前
聲明異議，依刑事訴訟法第一百五十九條之五規定，視為同意作
為證據，經審酌其等既均經具結而為陳述，又無顯不可信之情況
，認為適當，應有證據能力等語，並資為認定上訴人犯罪事實之
證據，即屬適法。上訴意旨指稱上訴人及其在原審之辯護人就證
人何信應、羅盛常、李焜林、謝明輝於檢察官訊問時之陳述之證
據能力，在原審辯論終結前有聲明異議一節，核與卷存訴訟資料
不合，即不屬依卷內訴訟資料而為具體指摘之適法上訴第三審理
由。(二)證據之取捨與證據之證明力如何，均屬事實審法院得自由
裁量、判斷之職權；苟其此項裁量、判斷，並不悖乎經驗法則或
論理法則，又於判決內論述其何以作此判斷之心證理由者，即不
得任意指摘為違法，而據為提起第三審上訴之合法理由。(1)本新
聞稿內容包含「國外『ＡＩＧ集團』（南山人壽及遠東航空大股
東）目前『已』表達和中櫃公司共同出資，一起投資台北港」、
「『ＡＩＧ集團』也表達了將購買百分之十至三十中櫃公司持股
」、「『下週』『ＡＩＧ集團』亞洲高階主管，將至台灣和中櫃
公司洽談進一步台北港合作計劃，和購買中櫃公司股票數量及價
位一事」、「中櫃公司預期投資六億左右高科技行業，『ＡＩＧ
集團』『也』表示有入股計劃和打算，至於投資比例，雙方將進
一步再蹉商」，就「ＡＩＧ集團」與中櫃公司有何合作投資作為
，可謂詳細具體、言之鑿鑿，並非泛指僅在初步研議階段，尚未
有具體結論。原判決調查、審酌卷內所存證據，認定本新聞稿內
容係屬不實，核與經驗法則及論理法則俱屬無違。(2)原判決係說
明卷附上訴人提出之所謂鄭國器其人名片正面印製其係「ＥＭＰ
公司」董事之英文字樣；背面印製其係「ＡＩＧ集團」亞洲基礎
建設基金主要投資顧問之英文字樣；背面有「ＥＭＰ公司」圖式
而無「ＡＩＧ集團」圖式，一般人即可分辨，足認鄭國器並非「
ＡＩＧ集團」之人員或代表等語（見原判決理由乙、壹、一、(二)
第十一行至第十九行），並非單憑名片上圖式不同而已。以「Ｅ
ＭＰ公司」倘為「ＡＩＧ集團」之一部，多半會一併標明，鄭國
器亦鮮有可能強調其係「ＡＩＧ集團」某部門之主要投資顧問。
原判決認定本新聞稿所稱中櫃公司與「ＡＩＧ集團」合作投資事
宜，應有不實，係故意誤導投資大眾，尚屬合於事理，難認有何
認定事實不合經驗法則及論理法則之違法。(3)所謂「持股」與「
融通資金」之意義明顯不同，有某公司「持股」並非必然對該公
司有「融通資金」。縱上訴意旨所指「ＡＩＧ集團」係「ＥＭＰ
公司」第二大股東，所占持股比例高達三分之一以上等情屬實，
亦非即可認為已符合補充規定第一條第一項第二款有關「為對方
融通資金金額達對方總資產三分之一以上者」之情形。稽之卷內
資料，上訴人於原審從未提出「ＡＩＧ集團」有何為「ＥＭＰ公
司」融通資金達「ＥＭＰ公司」總資產三分之一以上之證據，自
難僅以「ＡＩＧ集團」對「ＥＭＰ公司」有若干持股即謂有融通
資金。原判決援引補充規定之有關規定，並說明其得心證理由，
據以認定「ＥＭＰ公司」與「ＡＩＧ集團」不屬集團企業（見原
判決理由乙、壹、一、(二)第二十行至第三六行），自屬適法。(4)
證人彭楷勛於第一審之陳述，其證明力如何？係原審自由裁量、
判斷之職權範圍。上訴意旨並未具體指明原審所為裁量、判斷，
有何違背經驗法則或論理法則之情形，徒以彭楷勛於第一審作證
時，距離上訴人與鄭國器在香港會面時間，已有三年之久，又事
不關己，就上訴人與鄭國器會談內容，已經記憶模糊等臆測之詞
，徒託空言指摘原判決認定事實違反證據法則，自不屬上訴第三
審之適法理由。(5)卷附報紙報導「ＡＩＧ集團」台北辦公室否認
「ＡＩＧ集團」有意願投資中櫃公司若干比例股權及合作投資台
北港之說法（見第一審卷二第二０六、二０七頁），倘屬無訛，
上訴意旨所稱本新聞稿本意僅在說明中櫃公司與「ＡＩＧ集團」
在蹉商合作投資台北港準備階段，並未表明有具體結論等情，縱
認可採，本新聞稿所指內容仍屬無稽，並不實在。原判決援引上
述報紙報導有關「ＡＩＧ集團」、「ＥＭＰ公司」否認投資台北
港事，認定本新聞稿為不實資料，核無認定事實違反經驗法則及
論理法則之違法。(6)上訴人於原審九十七年五月六日審判程序，
於到庭實行公訴檢察官訊以中投公司於八十八年七月二十九日（
按即本新聞稿發布之日）買進多少中櫃公司股票時，陳稱：中投
公司及另外銘揚公司等九家投資公司加起來應該沒有買超，證券
交易所有相關紀錄，伊記不得等語（見原審卷三第十六頁）；又
上訴人於審判長提示內容包括於本新聞稿發布之日，中友、中投
、銘揚、豐邦、萬翔、萬勝、華揚、華聖、華愛、富民公司買進
中櫃公司股票數量之監視報告時，並未表示意見（見原審卷三第
十一頁背面、第十二頁）。原判決認定上訴人坦認於本新聞稿發
布之日，以中友、中投、銘揚、豐邦、萬翔、萬勝、華揚、華聖
、華愛、富民公司買進中櫃公司股票等情，難認有認定事實未依
證據之違法。(7)中櫃公司第十一屆董事暨監察人第四次聯席會議
紀錄，確實未記載上訴人有報告「ＡＩＧ集團」與中櫃公司合作
投資台北港等事項（見第一審卷一第一一三、一一四頁）。倘如
上訴意旨所稱該會議紀錄就主席報告內容，有所缺漏，以上訴人
擔任會議主席，既認該報告事項重要無比，理應即時命記錄人員
補正，豈會任令缺漏存在。上訴人於事後空言主張其有報告上情
，係會議紀錄遺漏云云，自不足取。原判決依上述會議紀錄之記
載，認定上訴人並未在上述會議報告上情，自屬適法。(8)中櫃公
司於八十八年七月二十九日下午及八十八年七月三十日，二次發
布新聞，固係依證券交易所之要求所為，然上訴人倘無散布不實
資料之故意，理應利用此一難得機會，予以澄清，以免誤導投資
大眾。詎上訴人不為此圖，反而一再藉此重申中櫃公司與「ＡＩ
Ｇ集團」有合作投資計畫等不實訊息，難認上訴人就發布上述二
次新聞，並無散布不實資料之故意。原判決說明上訴人就發布上
述二次新聞，仍有散布不實資料之故意；又上訴人既自稱中櫃公
司與「ＡＩＧ集團」合作投資計畫尚未定案，並非重大訊息，中
櫃公司依規定即無公開說明義務，上訴人卻又主動散布予各傳播
媒體，益見上訴人有影響股票交易價格之故意等語，核無不合。
(三)刑事訴訟法所稱依法應於審判期日調查之證據，係指與待證事
實有重要關係，在客觀上顯有調查必要性之證據而言，故其範圍
並非漫無限制，必其證據與判斷待證事實之有無，具有關聯性，
得據以推翻原判決所確認之事實，而為不同之認定，若僅枝節性
問題，或所證明之事項已臻明確，或就同一證據再度聲請調查，
自均欠缺調查之必要性，原審未依聲請或職權為無益之調查，並
無違法之可言。原判決說明報紙已報導「ＡＩＧ集團」否認與中
櫃公司有合作投資事，上訴人聲請調查鄭國器之待證事實，已臻
明確，並無傳喚鄭國器調查之必要（見原判決理由乙、壹、一、
(八)）。又原判決就其認定鄭國器並非「ＡＩＧ集團」之人員或代
表，無權代表「ＡＩＧ集團」與上訴人洽談有關「ＡＩＧ集團」
、中櫃公司合作投資事宜，何況雙方會談亦無具體結論等情，已
援引上訴人所提出鄭國器之名片及彭楷勛於第一審之證言為證，
並說明其得心證理由（見原判決理由乙、壹、一、(一)），尚無不
合。原判決說明事證已明，並無傳喚鄭國器調查之必要，乃未依
上訴人之聲請而為調查，難認有應於審判期日調查之證據而未予
調查之違法。至於原判決漏未說明有關九十三年四月二十八日修
正公布證券交易法第一百七十一條之比較適用，及誤植同條於九
十五年五月三十日修正公布之修正內容（見原判決理由乙、壹、
二、(一)），雖不無微疪，然與判決結果仍不生影響（按原判決係
適用七十七年一月二十九日修正公布證券交易法第一百五十五條
第一項第五款、第一百七十一條規定，論處上訴人罪刑），尚不
能指為有判決理由不備或矛盾之違法，附此說明。上訴意旨仍執
前詞，再為事實上之爭執，或徒憑己見，就原審調查、取捨證據
與判斷其證明力之適法行使，及判決內已明白論斷之事項，任意
指摘為違法，並非適法之上訴第三審理由。其上訴違背法律上之
程式，應予駁回。
據上論結，應依刑事訴訟法第三百九十五條前段，判決如主文。
中    華    民    國  九十七  年   十二   月  三十一  日
                      最高法院刑事第六庭
                          審判長法官  洪  清  江
                                法官  韓  金  秀
                                法官  林  勤  純
                                法官  李  錦  樑
                                法官  陳  國  文
      本件正本證明與原本無異
                                      書  記  官
中    華    民    國  九十八  年    一    月    九    日
                                                      V


司法院資訊處製作；財團法人民間司法改革基金會備份。
